---
title: "Variaciones longitudinales de la sintomatología depresiva"
subtitle: "XI Congreso Chileno de Sociología"
author: "Carlos Delgado G"
output:
  xaringan::moon_reader:
    lib_dir: libs
    nature:
      highlightStyle: github
      highlightLines: true
---

```{r setup, include=FALSE}
knitr::opts_chunk$set(echo = FALSE, message=FALSE,warning=FALSE,
                      fig.asp = 9/16,
                      fig.align = 'center',
                      out.width = "95%",
                      dpi= 300)
library(MASS)
library(tidyverse)
library(readxl)
library(broom)
library(lme4)
library(viridis)
library(mgcv)

```


```{r}
base_long <- readRDS("DATOS/base_long_reco.RDS")
muestra_1 <- readRDS("DATOS/muestra_1.RDS")
el_16 <- readRDS("DATOS/elsoc_16.RDS")


```

```{r}
source("FUNCIONES/FUNCIONES.R", encoding = 'UTF-8')

```

```{r}
var_pred <- read_excel("MODELOS/variables predictoras.xlsx")
```


```{r}
base_modelos <- select(el_16, s11_phq9,s11_phq9_bin,!!var_pred$Variable)%>%
                drop_na()
```


# Sobre la investigación

* Proyecto de MG Estadística
* Datos
* Estado actual

---

# Estudio Longitudinal Social de Chile

* Es un proyecto del Centro de Estudios de Conflicto y Cohesión Social (COES)
* Aplicado desde el 2016 hasta hoy <sup>1</sup> .
* Incluye varios módulos
* Cerca de 3000 observaciones y más de 200  variables


.footnote[

[1] El año 2020 no se realizó la quinta medición debido a la pandemia]

---

# Sobre la escala Patient Health Questionnaire 9

* Diseñada para ser una medida de severidad y detección de la sintomatología depresiva depresiva de un paciente.
* Mide la persistencia en dos semanas de 9 items
* Los ítems reflejan los síntomas del DSM-IV
* Puede modelarse ocupando la *escala completa*, puntajes  *mayores o iguales a 10*, o *cuatro categorías de severidad* (Depresión Mínima, Depresión Media, Depresión Moderada, Depresión Severa)

---

# Datos sobre Sintomatología Depresiva en Chile

* Usando datos ELSOC

---
# Variaciones longitudinales en la sintomatología depresiva


---

### Sobre los ítems de la escala PHQ-9 I

```{r}
grafo_long(c("s11_01_rec","s11_02_rec","s11_03_rec"), c("Poco interés en cosas","Sentirse deprimido","Problemas sueño"))
```

Los tres primeros items son (1) *Poco interés o placer en hacer las cosas*, (2) *Se ha sentido decaído(a), deprimido(a),o sin esperanzas*, y (3) *Dificultad para dormir o permanecer dormido(a), o ha dormido demasiado*.

---

### Sobre los ítems de la escala PHQ-9 II

```{r}
grafo_long(c("s11_04_rec","s11_05_rec","s11_06_rec"), c("Poca energía","Problemas apetito","Sentirse mal consigo mismo"))
```

Los items del cuarto al sexto son (4) *Se ha sentido cansado(a) o con poca energía*, (5) *Con poco apetito o ha comido en exceso*, y (6) *Se ha sentido mal con usted mismo(a)- o que es un fracaso o que ha quedado mal con usted mismo(a) o con su familia*.

---

### Sobre los ítems de la escala PHQ-9 III

```{r}
grafo_long(c("s11_07_rec","s11_08_rec","s11_09_rec"), c("Dificultad concentración","Inquietitud o sentirse lento","Pensar en dañarse"))
```

Los últimos tres items de la escala son (7) *Ha tenido dificultad para concentrarse en cosas tales como leer el periódico o ver televisión* y (8) *¿Se ha estado moviendo o hablando tan lento que otras personas podrían notarlo?, o por el contrario- ha estado tan inquieto(a) o agitado(a), que se ha estado moviendo mucho más de lo normal* y finalmente (9) *Ha pensado que estaría mejor muerto(a) o se le ha ocurrido lastimarse de alguna manera*. 

---

# Puntajes PHQ-9 globales

```{r}
muestra_1%>%
  group_by(ola,phq=factor(s11_phq9))%>%
  summarise(n=n())%>%
  mutate(prop=100*n/1913)%>%
  drop_na()%>%
  ggplot(aes(x=phq,y=prop,color=ola,group=ola))+
  geom_point()+
  geom_line()+
  labs(y="Proporción",
       x="Puntaje PHQ-9",
       color="Año de Estudio")+
  theme_classic()+
  theme(legend.position = "top")+
   scale_color_viridis(discrete = TRUE,option = "D")
```

---

### Diferencias en la sintomatología depresiva de los partcipantes ELSOC

Nos centraremos en tres aspectos principales:

* **Socioeconómica**:
  * *Género*, *Actividad Ocupacional*, *Nivel Educacional*. 
* **Salud Física**:
  * *Edad*, *Índice de Masa Corporal*, *Actividad física.*
* **Apoyo Social**:
  * *Frecuencia para hablar problemas con amigos o familiares*.

---

### Según Género del entrevistado

```{r}
grafo_media('m0_sexo_fac')
```



---

### Según actividad ocupacional del entrevistado

```{r}
grafo_media('m02_fac')
```

---

### Interacción con género

```{r}
grafo_mediacion(muestra_1,'m02_fac','m0_sexo_fac')
```

Acá se muestra la proporción de personas con puntajes mayores o iguales a 10 (Referencia, mejor sensitividad para detectar )

---

### Según nivel educacional

```{r}
grafo_media('m01_fac')
```

---

### Según tramo etario del entrevistado

```{r}
grafo_media('m0_edad_fac')
```

---

### Según Tramo IMC del entrevistado

```{r}
grafo_media('s_imc_fac')
```

---

### Según frecuencia de actividad física del entrevistado

```{r}
grafo_media('s04_fac')
```

---

### Según frecuencia para hablar de problemas con familiares o amigos

```{r}
grafo_media('s12_fac')
```

---

# Opciones de modelamiento

* Regresión Lineal Normal
* Regresión Logística (Puntajes $\geq 10$)
* Regresión Binomial
* Regresión Multinomial Ordinal (Sobre $4$ categorías de severidad)

---

# Limitaciones

* Datos Faltantes
* Correlación de observaciones por diseño muestral
* Distintas probabilidades de selección de las observaciones

---

# Conclusiones

* Existen opciones interesantes para modelar las trayectorias de sintomatología depresiva en Chile
* La escala PHQ-9 entrega distintas posibilidades de modelamiento.
* Datos parecen mostrar que las diferencias entre entrevistados se da más en los valores iniciales, pero estas se disipan en el tiempo (Regresión a la media).
* Para ocupar plenamente el poder de ELSOC, se requiere un adecuado tratamiento de los datos faltantes
* Para hacer una buena estimación poblacional se requiere tratar el diseño muestral complejo y las probabilidades de selección de los entrevistados
---
---