---
title: "Variaciones longitudinales de la sintomatología depresiva"
subtitle: "XI Congreso Chileno de Sociología"
author: "Carlos Delgado G"
output:
  xaringan::moon_reader:
    lib_dir: libs
    nature:
      highlightStyle: github
      highlightLines: true
---

```{r setup, include=FALSE}
knitr::opts_chunk$set(echo = FALSE, message=FALSE,warning=FALSE,
                      fig.asp = 9/16,
                      fig.align = 'center',
                      out.width = "95%",
                      dpi= 300)
library(MASS)
library(tidyverse)
library(readxl)
library(broom)
library(lme4)
library(viridis)
library(mgcv)

```


```{r}
base_long <- readRDS("DATOS/base_long_reco.RDS")
muestra_1 <- readRDS("DATOS/muestra_1.RDS")
el_16 <- readRDS("DATOS/elsoc_16.RDS")


```

```{r}
source("FUNCIONES/FUNCIONES.R", encoding = 'UTF-8')

```

```{r}
var_pred <- read_excel("MODELOS/variables predictoras.xlsx")
```


```{r}
base_modelos <- select(el_16, s11_phq9,s11_phq9_bin,!!var_pred$Variable)%>%
                drop_na()
```


# Sobre la investigación

* Proyecto de MG Estadística
* Datos
* Estado actual

---

# Estudio Longitudinal Social de Chile

* Es un proyecto del Centro de Estudios de Conflicto y Cohesión Social (COES)
* Aplicado desde el 2016 hasta hoy <sup>1</sup> .
* Incluye varios módulos
* Cerca de 3000 observaciones y más de 200  variables


.footnote[

[1] El año 2020 no se realizó la quinta medición debido a la pandemia]

---

# Sobre la escala Patient Health Questionnaire 9

* Diseñada para ser una medida de severidad y detección de una sintomatología depresiva

---

# Datos sobre Sintomatología Depresiva en Chile

* Usando datos ELSOC

---

# Variaciones longitudinales en la sintomatología depresiva

### Puntajes PHQ-9 de los participantes ELSOC

---

# Frecuencia relativa de los puntajes PHQ-9 observados

```{r}
muestra_1%>%
  group_by(ola,phq=factor(s11_phq9))%>%
  summarise(n=n())%>%
  mutate(prop=100*n/1913)%>%
  drop_na()%>%
  ggplot(aes(x=phq,y=prop,color=ola,group=ola))+
  geom_point()+
  geom_line()+
  labs(y="Proporción",
       x="Puntaje PHQ-9",
       color="Año de Estudio")+
  theme_classic()+
  theme(legend.position = "top")+
   scale_color_viridis(discrete = TRUE,option = "D")
```

---

### Según Género del entrevistado

```{r}
grafo_media('m0_sexo_fac')
```



---

### Según actividad ocupacional del entrevistado

```{r}
grafo_media('m02_fac')
```

---

### Interacción con género

```{r}
grafo_mediacion(muestra_1,'m02_fac','m0_sexo_fac')
```

Acá se muestra la proporción de personas con puntajes mayores o iguales a 10 (Referencia, mejor sensitividad para detectar )

---

### Según nivel educacional

```{r}
grafo_media('m01_fac')
```

---

### Según tramo etario del entrevistado

```{r}
grafo_media('m0_edad_fac')
```

---

### Según Tramo IMC del entrevistado

```{r}
grafo_media('s_imc_fac')
```

---

### Según frecuencia de actividad física del entrevistado

```{r}
grafo_media('s04_fac')
```

---

### Según frecuencia para hablar de problemas con familiares o amigos

```{r}
grafo_media('s12_fac')
```

---

# Opciones de modelamiento

* El modelo normal
* Regresión Logística (Puntajes $\geq 10$)
* Regresión Binomial
* Regresión Multinomial Ordinal (Sobre $4$ categorías de severidad o la escala completa)

---

# Limitaciones

* Datos Faltantes
* Correlación de observaciones por diseño muestral
* Distintas probabilidades de selección de las observaciones